【裁判字號】    99,台上,5304
【裁判日期】    990826
【裁判案由】    妨害性自主
【裁判全文】
最高法院刑事判決            九十九年度台上字第五三０四號
上  訴  人  台灣高等法院檢察署檢察官
被      告  甲○○
選任辯護人  王元勳律師
上列上訴人因被告妨害性自主案件，不服台灣高等法院中華民國
九十七年十月十五日第二審判決（九十七年度上訴字第三七五０
號，起訴案號：台灣士林地方法院檢察署九十五年度偵字第七六
四五號、九十六年度偵字第一０七號），提起上訴，本院判決如
下：
    主  文
原判決撤銷，發回台灣高等法院。
    理  由
本件原判決以公訴意旨略以：被告甲○○為被害人Ａ女（姓名年
籍資料詳卷）配偶之雇主。被害人配偶等多人於民國九十五年五
月二十三日上午八時許，在台北市○○區○○路○○○號旁之工
廠內飲酒，被害人嗣應被告之邀前往上址共飲後，被害人與其配
偶均醉倒在該工廠內。嗣被告於同日下午三時許，開車載送仍酒
醉中之被害人及被害人配偶返回彼等住處後，被告見被害人配偶
醉臥在客廳沙發上不醒人事，被害人亦泥醉倒臥在房間之床上，
竟乘機拉開不知抗拒之被害人內褲，對被害人為性交得逞。嗣被
害人配偶醒來自客廳進入房間，見被告俯臥在仰躺之被害人身上
，下半身並作抽送之性交狀，經大聲喝斥後被告迅即離去等情。
因認被告涉犯刑法第二百二十五條第一項之乘機性交罪嫌。惟經
審理結果，不能證明被告犯罪，因而維持第一審諭知被告無罪之
判決，駁回檢察官在第二審之上訴，固非無見。
惟查：(一)、無罪之判決，依刑事訴訟法第三百零八條之規定，亦
應記載其理由，故對於被告被訴之犯罪事實及卷內其不利之證據
資料，如何不足以證明被告犯罪或其行為不罰，均應詳述其理由
，否則即有判決不載理由之違背法令。檢察官指稱被害人配偶醒
來自客廳進入臥房，見被告俯臥在仰躺之被害人身上等情，係依
憑被告及被害人配偶相關供述各情（起訴書證據並所犯法條欄編
號１、２），為其主要依據之一。而稽諸檢察官偵查筆錄記載被
告供稱：「（他們二個〈即被害人及被害人配偶〉已醉，你如何
送他們上樓？）……扶被害人上樓，上樓後我因為很累，所以在
客廳坐著休息一下，坐沒多久被害人就進房間，沒多久就下半身
沒穿走出來，我就說這樣被別人看到不好，要把她推入房間，並
且隨手拿一件白色大毛巾把她下半身圍起來，但是她還是不願意
進去，所以我就推她上床，結果她就被我推倒，因為被害人當時
拉著我的衣領，我就一起跌倒在床上，後來被害人的先生就由後
面跟進來，叫我的外號『黑仔』，問我為何在幹他老婆．……」
，「（由你推被害人進房，到他先生跟著進來，這之間經過多久
？）大約一分鐘」，「（當時你跌坐在床上的姿勢跟被害人的姿
勢？）被害人的臉跟我的臉相對，我跌倒在被害人身上」（偵查
卷第五十四頁）等情，是否與被害人配偶所證述之情節相符，其
與被告是否有檢察官所指之犯行攸關，自應詳予調查釐清論述說
明。乃原審就上情未詳予調查研求，復未說明被告於檢察官偵查
中上開供承各情，何以不能為不利於被告認定之理由，致檢察官
上訴意旨得據以指摘，其查證未盡且理由欠備，遽行判決，難昭
折服。(二)、依法應於審判期日調查之證據雖已調查，而其內容未
明瞭者，即與未經調查無異，如遽行判決，仍屬應於審判期日調
查之證據而未予調查，尚不得遽對被告為有利或不利之認定。原
判決說明不能證明被告有檢察官所指之犯行，係以內政部警政署
刑事警察局（下稱刑事警察局）九十五年十月十九日刑醫字第０
九五０一四０六六一號鑑驗書鑑驗結論雖記載：「被害人內褲斑
跡與台北市政府警察局北投分局95.06.06北市警投分刑字第0953
1824501號刑事案件證物採驗紀錄表送檢涉嫌人甲○○Y-STR型別
相同，不排除來自甲○○或其父系血緣之人。」，及證人即刑事
警察局法醫室警務正蔡○○雖證稱：「比對鑑定被害人內褲Y 染
色體與DNA 型別共十二組，其中有十一組是相符的，即不排除甲
○○或其父系血緣涉案可能。」等情。惟依蔡○○相關證述各情
，足見體染色體STR型別鑑定，方為刑事證物個化鑑定主軸，Y染
色體與DNA 型別鑑定僅有輔助鑑定功能，只能做不排除鑑定，並
不能確認被害人內褲上斑跡有被告之DNA 。又刑事警察局所建立
Y-STR基因型資料庫規模有限，本案Y-STR鑑定僅有十二組型別，
且被告型別屬大眾型別，在台灣所有男性與此十二組型別均相同
者不在少數等情，並經證人即刑事警察局法醫室組長柳○○明確
證述，復有刑事警察局九十七年二月五日刑醫字第０九七００一
０五五五號函可憑，為其論斷之主要依據之一。然稽諸刑事警察
局九十七年二月五日刑醫字第０九七００一０五五五號函，於說
明欄二、(一)記載：「……經將涉嫌人甲○○Y-STR型別輸入至全
球Y染色體單倍型資料庫（僅建檔十一組Y-STR型別）網站（網址
為www.yhrd.org）比對結果，在全球二一一個人群Y染色體單倍
體資料庫（共二萬五千六百零六個型別）內發現有十四人之Y-ST
R型別與涉嫌人甲○○相同，另在本局建立之台灣地區男性人口
十二組Y-STR資料庫（共一千一百十一人；八百三十一個型別）
中，除甲○○外，另有十三人之Y- STR型別與涉嫌人甲○○相同
」（第一審卷第一一二至一一三頁）；又檢察官徵得被害人配偶
同意取得其唾液（偵查卷第一二五頁），將之送請刑事警察局再
為鑑驗後，刑事警察局九十五年十月九日刑醫字第０九五０一四
０六六一號鑑驗書於鑑驗結論欄內載稱：「１、被害人內褲斑跡
（標示00000000處即位於內褲內側底部）DNA與台北市政府警察
局北投分局95.06.06北市警投分刑字第09531824501號刑事案件
證物採驗紀錄表送檢『0000-0000性侵害案』涉嫌人甲○○Y-STR
型別相同，不排除來自甲○○或其同父系血緣之人。２、台北市
政府警察局北投分局95.06.06北市警投分刑字第09531824501號
刑事案件證物採驗紀錄表送檢『0000-0000性侵害案』被害人左
右手指甲DNA與關係人高○○Y-STR型別相同，不排除來自高○○
或其同父系血緣之人。」（偵查卷第一二八頁），該再鑑驗結果
就被害人內褲斑跡，是否已排除係屬被害人配偶之Y染色體；另
蔡○○於檢察官偵查中另到庭證稱：「（本案偵訊過程已排除與
甲○○同父系的人，複驗時也已送被害人之夫唾液比對復已排除
甲○○同父系，是否可認定這DNA是甲○○的？）Y染色體與體染
色體是不一樣，做了這些鑑定，與偵訊相關人後，更不排除嫌疑
人涉案之可能。因為從被害人內褲上採集到有被害人上皮細胞的
DNA及男性的DNA，女性的DNA會干擾到男性的DNA，所以我們無法
做體染色體DNA鑑定，所以就做Y染色體的DNA型別鑑定，我們做Y
染色體共十二組，但比對有十一組是相符的，所以鑑定報告就認
定不排除嫌疑人或與嫌疑人同父系血緣之人」（偵查卷第一三三
至一三四頁）等情。則是否得以本案Y-STR鑑定僅有十二組型別
，且被告型別屬大眾型別，在台灣所有男性與此十二組型別均相
同者不在少數等情，即認上開鑑驗書於鑑驗結論欄所載上開各情
，並不能為不利於被告認定之依據，尚非全無疑義，仍待調查釐
清論述說明。而上情與被告是否有檢察官所指之犯行攸關，自應
詳予調查研求論述說明。乃原審就上情未詳予調查釐清，復未說
明上開各情何以不能為不利於被告認定之理由，致檢察官上訴意
旨得據以指摘，其查證未盡且理由欠備，遽行判決，尚嫌速斷，
其審理猶有未盡。檢察官上訴意旨指摘原判決不當，尚非全無理
由。應將原判決撤銷，發回原審法院更為審判。
據上論結，應依刑事訴訟法第三百九十七條、第四百零一條，判
決如主文。
中    華    民    國  九十九  年    八    月  二十六  日
                      最高法院刑事第一庭
                          審判長法官  董  明  霈
                                法官  林  茂  雄
                                法官  張  祺  祥
                                法官  林  秀  夫
                                法官  宋      祺
本件正本證明與原本無異
                                      書  記  官
中    華    民    國  九十九  年    九    月    二    日
                                                      Ｑ

司法院資訊處製作；財團法人民間司法改革基金會備份。
